臺灣苗栗地方法院民事判決　　　　　　　　　　　　　九十二年度訴字第四三七號
　　原　　　告　甲○○○○○股份有限公司
　　法定代理人　己○○
　　訴訟代理人　許文獻
　　　　　　　　乙○○
　　被　　　告　丙○○
　　訴訟代理人　何邦超律師
　　複　代理人　古瑞君律師
　　被　　　告　林振輝
右當事人間確認抵押債權不存在等事件，本院於民國九十三年六月二十五日言詞辯論
終結，判決如下：
    主      文
原告之訴駁回。
訴訟費用由原告負擔。
    事      實
甲、原告方面：
  壹、聲明：
    一、確認被告丙○○對於被告林振輝所有坐落苗栗縣公館鄉○○段二一七地號，
        面積一○五七平方公尺土地所有權全部，以苗栗縣苗栗地政事務所民國九十
        二年苗地資字第○六三○八○號收件，九十二年七月十八日登記，所設定最
        高限額新臺幣（下同）五百萬元抵押權所擔保之債權不存在。
    二、被告丙○○應塗銷前項抵押權登記。
  貳、陳述：
    一、被告林振輝與訴外人黃淑媚於九十二年三月二十六日共同簽發本票向原告借
        款二百九十一萬二千四百元，約定自九十二年四月三十日起，以每一個月為
        一期，共分三十六期，按期於每月三十日攤還八萬零九百元。詎被告林振輝
        及訴外人黃淑媚自九十二年五月三十日起即未依約繳款，原告乃向臺灣臺北
        地方法院聲請本票裁定准許強制執行，然被告林振輝為使原告求償無門，竟
        勾串其父親即被告丙○○製造虛偽之假債權，將苗栗縣公館鄉○○段二一七
        地號，面積一○五七平方公尺土地所有權全部（下稱系爭土地），設定最高
        限額五百萬元之抵押權予被告丙○○。
    二、上開虛偽設定之抵押權，為無效之法律行為。且抵押權從屬於債權而存在，
        茲被告林振輝、丙○○間既無實際收受借款，則系爭抵押債權即自始不存在
        。
    三、被告林振輝明知其與丙○○間設定之抵押權係屬虛偽，竟怠於行使權利，請
        求丙○○塗銷抵押權登記，則原告為保全債權，自得依民法第二百四十二條
        規定，行使代位權，請求被告丙○○塗銷系爭抵押權登記。
  參、對被告抗辯所為之陳述：
    一、被告丙○○於八十五年九月十九日將系爭土地贈與林振輝時，雙方並未定有
        任何書面，就外觀言為單純之贈與關係。殆至九十二年五月底，被告林振輝
        開立之票據陸續退票，已受原告及其他債權人追索，林振輝為恐名下系爭土
        地遭查封拍賣，始於九十二年七月十八日設定最高限額五百萬元之抵押權予
        丙○○，並旋於同年八月十二日在苗栗縣大湖鄉調解委員會，以林振輝自八
        十五年九月起未依約履行每月二萬六千元之扶養義務，共積欠二百餘萬元為
        由，而成立調解。惟查：林振輝每月應給付二萬六千元之扶養義務一節，未
        見有書面之約定；且茍林振輝負有扶養義務，何以其自贈與之日起至調解時
        ，長達七年之時間未盡扶養義務，卻未見丙○○有所請求，或直接撤銷系爭
        土地之贈與，直至林振輝受債權人追索時，始設定抵押權及聲請調解，足見
        被告所辯顯不實在。
    二、又調解之目的，乃雙方當事人就某一事項有所爭執時，請求公正之第三人居
        中調停，然林振輝於九十二年七月十八日為丙○○設定抵押權後，當事人間
        已無爭執，該二人似無於同年月二十四日再聲請調解之必要。足徵該調解應
        係被告為彌蓋不存在之抵押債權而採取之手段。
    三、被告丙○○辯稱其係因大媳婦抱怨之故，故於九十二年七月十二日要求林振
        輝將系爭土地設定抵押權予伊，然如大媳婦對家產、家務表示意見即獲家長
        採納，為何該大媳婦未在系爭土地贈與之初，或林振輝未履行扶養義務之時
        ，即表示不平之意見？足見被告丙○○所辯，與常理不合。又關於設定五百
        萬元抵押權一事，被告丙○○陳稱：係伊與林振輝一人騎一輛摩托車去地政
        事務所辦理，確定當天丁○○沒有去等語；然被告林振輝卻陳稱：係丁○○
        自己去辦理的，伊當天並不在家等語，二人所述不一，益見該抵押權設定，
        本是通謀虛偽之意思，該二人始會不復記憶。
    四、被告二人係父子關係；且系爭土地面積一○五七平方公尺，乘以公告現值每
        平方公尺二千元，其價值亦僅二百十一萬四千元，市價約在三百三十八萬元
        左右，自不可能設定五百萬元之抵押權予被告丙○○！且被告林振輝之支票
        於九十二年五月三十日退票，隨即於同年七月十八日設定抵押權予其父親丙
        ○○，益見其間抵押權之設定應屬虛偽。
    五、被告林振輝於本院審理時自承：「我本來要每月給我父親二萬六千元，但後
        來沒給，且我哥哥說我欠很多錢，但地卻讓我用，為了讓地不能賣掉，所以
        就要求我設定抵押權給我父親」，足證被告之設定抵押權，目的僅在迴避債
        權人之查封拍賣，自為通謀虛偽意思表示。
  肆、證據：提出本票一件、臺灣臺北地方法院民事裁定一件、支票及退票理由單各
      三件、財政部臺灣省北區國稅局財產歸屬資料清單一件、匯款回條聯一件、本
      院民事執行處通知一件（均影本）及土地登記謄本二件為證；並聲請向苗栗縣
      大湖鄉調解委員會調取調解紀錄；暨訊問參與調解之調解委員。
乙、被告丙○○、林振輝方面：
  壹、聲明：如主文第一項所示。
  貳、陳述：
    一、被告丙○○於八十五年一月五日向訴外人劉瑞祥購買系爭土地，買賣價款五
        百零二萬元，嗣被告丙○○於同年九月一日將系爭土地贈與林振輝，贈與條
        件為自立贈與契約日起，林振輝應每月給付丙○○二萬六千元，為期十五年
        ，上述期間林振輝不得將系爭土地買賣、移轉或設定變更；如違反上開協議
        ，丙○○得要求收回土地。因林振輝僅給付至八十五年十月，餘款均未給付
        ，林振輝始於九十二年七月十八日將系爭土地設定最高限額五百萬元之抵押
        權予丙○○，其後因林振輝仍未依約履行，丙○○始再於九十二年七月二十
        四日向大湖鄉調解委員會申請調解，並於同年八月十二日成立調解，內容為
        林振輝同意於九十二年九月三十日前將系爭土地移轉予丙○○，有關土地之
        增值稅及程序費用由丙○○負責，上開調解書並經本院九十二年度核字第九
        六六號審核同意在案。
    二、被告林振輝將系爭原由父親丙○○以附負擔贈與方式受贈之不動產，再設定
        抵押權予丙○○，以擔保債務之履行，並無虛偽設定抵押權之情事。
    三、被告丙○○、林振輝就設定五百萬元抵押權係何人去辦理一節，雖有部分出
        入，惟此或係因記憶模糊所致，均無礙於該二人並無通謀虛偽意思表示之情
        事。
    四、系爭土地係丙○○以五百零二萬元購得，其中支付現金二百五十二萬元，另
        以房地向合作金庫貸款二百五十萬元，上開貸款丙○○每月須支付利息二萬
        五千九百六十元，迄今尚在繳納中，故丙○○贈與系爭土地予林振輝時，始
        會要求林振輝須按月給付二萬六千元。而丙○○未予催討，實係因父子親情
        之故，並無悖於常情及經驗法則，足見系爭抵押權之設定並非虛偽。
  參、證據：提出土地買賣契約書、苗栗縣大湖鄉調解委員會調解書、苗栗地政事務
      所自行收納款項統一收據、抵押權設定契約書、土地及建物登記謄本、客戶借
      款及保證明細表（均影本）各一件為證。
丙、本院依職權向苗栗縣苗栗地政事務所調取被告林振輝設定最高限額五百萬元抵押
    權予被告丙○○之設定登記資料、系爭土地電腦前登記謄本、被告二人之稅務電
    子閘門財產所得調件明細表；並依職權訊問證人即苗栗縣大湖鄉調解委員會秘書
    戊○○。
    理      由
一、原告起訴主張：被告林振輝與訴外人黃淑媚於九十二年三月二十六日共同簽發本
    票向原告借款二百九十一萬二千四百元，約定借款人應自九十二年四月三十日起
    ，以每一個月為一期，共分三十六期，按期於每月三十日攤還八萬零九百元。詎
    被告林振輝及訴外人黃淑媚自九十二年五月三十日起即未依約繳款，原告乃向臺
    灣臺北地方法院聲請本票裁定准許強制執行，然被告林振輝為使原告求償無門，
    竟勾串其父親即被告丙○○製造虛偽之假債權，將系爭土地設定最高限額五百萬
    元之抵押權予被告丙○○。上開抵押權之設定行為，乃通謀虛偽意思表示，為無
    效之法律行為；且被告林振輝與丙○○間既無實際借款存在，該抵押債權亦屬自
    始不存在。為此爰訴請確認上開抵押債權不存在；併依民法第二百四十二條規定
    ，代位林振輝，請求被告丙○○應塗銷本件抵押權登記等語。
二、被告丙○○、林振輝則以：被告丙○○於八十五年一月五日向訴外人劉瑞祥購買
    系爭土地，買賣價款五百零二萬元，嗣被告丙○○於同年九月一日將系爭土地贈
    與林振輝，贈與條件為自立贈與契約日起，林振輝應每月給付丙○○二萬六千元
    ，為期十五年，上述期間林振輝不得將系爭土地買賣、移轉或設定變更；如違反
    上開協議，丙○○得收回土地。因林振輝僅給付至八十五年十月，餘款均未給付
    ，林振輝始於九十二年七月十八日將系爭土地設定最高限額五百萬元之抵押權予
    丙○○，因其後林振輝仍未依約履行，丙○○遂再於九十二年七月二十四日向大
    湖鄉調解委員會申請調解，並於同年八月十二日成立調解，內容為林振輝同意於
    九十二年九月三十日前將系爭土地移轉予丙○○，上開調解書並經本院九十二年
    度核字第九六六號審核同意在案。是被告林振輝既係將系爭原由父親丙○○以附
    負擔贈與方式受贈之不動產，再設定抵押權予丙○○，以擔保債務之履行，自無
    虛偽設定抵押權之情事，原告主張本件抵押權之設定係通謀虛偽意思表示，抵押
    債權並不存在，抵押權登記應予塗銷，顯非有理等語，資為抗辯。
三、原告主張被告林振輝與訴外人黃淑媚於九十二年三月二十六日共同簽發本票向原
    告借款二百九十一萬二千四百元，約定借款人應自九十二年四月三十日起，以每
    一個月為一期，共分三十六期，按期於每月三十日攤還八萬零九百元。詎被告林
    振輝及訴外人黃淑媚自九十二年五月三十日起即未依約繳款，原告乃向臺灣臺北
    地方法院聲請本票裁定准許強制執行，及被告丙○○於八十五年九月十九日將系
    爭土地贈與被告林振輝，其後林振輝於九十二年七月十八日將系爭土地設定最高
    限額五百萬元之抵押權予被告丙○○等事實，業據其提出本票、支票及退票理由
    單、臺灣臺北地方法院民事裁定、土地登記謄本等件為證（見本院卷第八至一一
    頁、第二六至二八頁），並經本院依職權向苗栗縣苗栗地政事務所調取系爭土地
    之電腦前登記簿謄本查明屬實（見本院卷第四六至四八頁），復為被告所不爭，
    堪信原告此部份主張為真實。
四、惟原告主張被告二人間之抵押權設定，乃通謀虛偽意思表示為無效，且其間並無
    抵押債權存在等情，則為被告所否認，並以前揭情詞置辯。是以本件首應審究者
    ，厥為系爭抵押權之設定，是否為通謀虛偽意思表示？次應審究者，為被告二人
    間有無抵押債權存在？
（一）按當事人主張有利於己之事實者，就其事實有舉證之責任，民事訴訟法第二百
      七十七條前段定有明文。又按第三人主張表意人與相對人通謀而為虛偽意思表
      示者，該第三人應負舉證之責，最高法院四十八年台上字第二九號判例可資參
      照。本件原告主張被告間之抵押權設定係通謀虛偽意思表示而無效，既為被告
      所否認，則原告自應就其主張通謀虛偽意思表示乙節，負舉證之責任，若原告
      不能舉證自己主張事實為真正，則被告就其抗辯事實即令不能舉證，或所舉證
      據尚有疵累，亦應駁回原告之訴。次按將來債權與通謀虛偽意思表示債權，兩
      者並不相同，通謀虛偽意思表示乃雙方當事人欠缺內心之效果意思，互為通謀
      之虛偽表示，而將來債權則其債權雖未現實的發生，但已有發生之基礎，且將
      來是可能發生的；雖可能因獲取義務之滿足或所擔保之危險已確定不實現，致
      原擔保債權未發生或確定不存在，但仍屬於當事人雙方之真實意思表示，與互
      為通謀之不實虛偽表示不同。
（二）經查系爭土地係被告丙○○於八十五年三月二十一日向前手劉瑞祥買賣取得，
      被告丙○○再於八十五年九月十九日贈與被告林振輝等事實，有本院依職權向
      苗栗縣苗栗地政事務所調取之系爭土地電腦前登記簿謄本在卷可稽（見本院卷
      第四六至四八頁）；而被告丙○○將系爭土地贈與被告林振輝時，該二人曾於
      八十五年九月一日簽訂土地贈與契約書，約定被告林振輝應自立約日起，每月
      給付被告丙○○二萬六千元，為期十五年，上述期間林振輝不得將系爭土地買
      賣、移轉或設定變更；如違反上開協議，丙○○得收回土地等情，亦有被告提
      出於苗栗縣大湖鄉調解委員會轉呈本院九十二年度核字第九六六號調解書呈請
      審核事件之土地贈與契約書在卷可憑，並經本院調取上開卷宗核明無誤，堪信
      為真正。佐以證人即苗栗縣大湖鄉調解委員會秘書戊○○於本院結證稱：調解
      當日被告丙○○及林振輝均有到場，印象中林振輝有欠伊父親債務，所以才要
      將土地要回等語（見本院卷第一一一、一一二頁），益徵被告丙○○為擔保上
      開十五年間每月二萬六千元之過去已發生之債權及將來債權，而由被告林振輝
      告主張上開抵押權之設定乃通謀虛偽意思表示而無效，被告二人間無抵押債權
      存在云云，洵非可採。
（三）綜右論述，原告主張被告間之抵押權設定乃通謀虛偽意思表示，應為無效，且
      其間之抵押債權不存在等情，既為被告所否認，原告復不能舉證以實其說，其
      此部分主張，即不足憑採。原告據以請求確認系爭抵押債權不存在，併請求被
      告丙○○應塗銷上開抵押權登記，難認為有理由，不應准許。
（四）至於原告主張被告丙○○於八十五年九月十九日將系爭土地贈與林振輝時，雙
      方並未定有任何書面，殆至九十二年五月底，林振輝開立之票據陸續退票，已
      受原告及其他債權人追索，林振輝為恐名下系爭土地遭查封拍賣，始於九十二
      年七月十八日設定最高限額五百萬元之抵押權予丙○○，並旋於同年七月二十
      四日向苗栗縣大湖鄉調解委員會聲請調解，以林振輝自八十五年九月起未依約
      履行每月二萬六千元之給付義務，故同意將系爭土地返還於丙○○，而成立調
      解；惟查茍林振輝負有給付義務，何以其自贈與之日起至聲請調解時，長達七
      年之時間未依約履行，卻未見丙○○有所請求，直至林振輝受債權人追索時，
      始設定抵押權及聲請調解，足見被告所辯顯屬虛偽。又林振輝於九十二年七月
      十八日為丙○○設定抵押權後，當事人間已無爭執，該二人似無於同年月二十
      四日再聲請調解之必要。足徵該調解亦係被告為掩飾抵押債權不存在之欲蓋彌
      彰之手段。再者被告丙○○與林振輝就設定最高限額五百萬元抵押權之過程，
      所述亦不一致，益見該抵押權設定，確屬通謀虛偽之意思云云。經查被告二人
      為父子關係，是被告丙○○自贈與之日起至聲請調解時，長達七年之時間未向
      被告林振輝有所請求，與常情尚無相違。再者被告二人間有前述已發生及尚未
      發生之債權存在，已如前述，是被告為恐系爭土地遭其他債權人查封拍賣，遂
      於遭其他債權人追索之際，設定抵押權予丙○○，尚難認其間為通謀之虛偽意
      思表示。又被告二人就設定抵押之過程，縱有陳述不一致之情形，亦不能因而
      即謂其間為通謀之虛偽意思表示。是原告前揭主張，均非有據。
（五）末按被告林振輝固於本院審理時陳稱：「我本來要每月給我父親二萬六千元，
      但後來沒給，且我哥哥說我欠很多錢，但地卻讓我用，為了讓地不能賣掉，所
      以就要求我設定抵押權給我父親」等語（見本院卷第五七至五八頁），原告遂
      據此主張被告業已自認其設定系爭抵押權，目的僅在迴避債權人之查封拍賣，
      ，自為通謀虛偽意思表示云云。惟查被告林振輝既已同時表示伊積欠被告丙○
      ○每月二萬六千元未清償，足認林振輝並無自認抵押債權不存在之事實，其意
      應指伊尚積欠父親債務，為使土地不致遭查封拍賣，故設定抵押權予丙○○。
      是原告前開主張，應屬誤會，委無足取。
五、從而，原告提起本件訴訟，請求確認被告丙○○對於被告林振輝所有系爭土地以
    苗栗縣苗栗地政事務所民國九十二年苗地資字第○六三○八○號收件登記之最高
    限額五百萬元抵押權所擔保之債權不存在，併請求被告丙○○應塗銷該抵押權登
    記，為無理由，應予駁回。
六、本件事證已臻明確，兩造其餘攻擊防禦方法及舉證，對於本件判決結果均不生影
    響，爰不一一論述，附此敘明。
七、據上論結，本件原告之訴為無理由，依民事訴訟法第七十八條，判決如主文。
中　　　華　　　民　　　國　　九十三　　年　　　七　　　月　  　九  　　日
                                  民事庭法　　　官　黃佩韻
正本係照原本作成。
如不服本判決，應於判決送達後二十日內，向本院提出上訴狀。
中　　　華　　　民　　　國　　九十三　　年　　　七　　　月　  　九　  　日
                                        法院書記官　張麗琴
